【裁判字號】    92,上易,257
【裁判日期】    920327
【裁判案由】    侵占等
【裁判全文】
臺灣高等法院刑事判決                            九十二年度上易字第二五七號
    上  訴  人
    即  自訴人  美兆生活事業股份有限公司
    代  表  人  乙○○
    代  理  人  甲○○
    被      告  丙○○
右上訴人因自訴被告侵占等案件，不服臺灣台北地方法院九十一年度自字第七四八號
，中華民國九十一年十二月二十六日第一審判決，提起上訴，本院判決如左：
    主  文
上訴駁回。
    理  由
一、自訴意旨略以：被告丙○○於民國（下同）九十年十月十九日起任自訴人美兆生
    活事業股份有限公司（下稱美兆公司）執行長辦公室高級專員，惟到任後工作心
    態始終未能調整，於九十一年四月一日起經自訴人公司降調較低職等之電話服務
    部高級專員，詎被告於同年四月十日，在台北市○○○路二三六號二樓自訴人公
    司所在地擅自清空其辦公桌，將其任職期間每月領取薪資新台幣（下同）十餘萬
    元，利用自訴人公司電腦中相關營運之統計資料作成具有營業秘密價值之內部公
    文十二份影印攜出而侵占入已，嗣自訴人公司於同年四月十五日依公司工作規則
    及勞動基準法公告解雇被告，經自訴人於同年四月十七日以存證信函通知被告前
    來辦理離職業務交接手續，迄同年四月二十四日被告始前來自訴人公司櫃台，將
    該十二份公文之影本交接給自訴人公司總務處黃和新協理。因認被告涉犯刑法第
    三百三十六條之業務侵占罪嫌等語。
二、按犯罪事實應依證據認定之，無證據不得推定其犯罪事實；不能證明被告犯罪者
    ，應諭知無罪之判決，刑事訴訟法第一百五十四條及第三百零一條第一項分別定
    有明文。又事實之認定，應憑證據，如未能發現相當證據，或證據不足以證明，
    自不能以推測或擬制之方法為裁判基礎（參照最高法院四十年台上字第八六號判
    例）。而刑法侵占罪之成立，以行為人對自己持有他人之物，而不法變易為所有
    之意思為要件，即行為人所持有者係他人之物，對他人之物本僅具持有關係，但
    出於不法之所有意圖，竟占為已有，以物之所有人自居，享受所有權之內容，或
    加處分、使用、收益，始有成立該罪之可能（參照最高法院六十八年台上字第三
    一四六號判例及八十九年台上字第一○八二號判決）。
三、訊據被告供承有於右揭時地利用自訴人公司電腦製作該公司相關營運之統計資料
    之內部公文十二份，嗣以公司之空白紙張影印該內部公文十二份而持有之，經自
    訴人公司於九十一年四月十七日以存證信函通知其辦理離職業務交接手續，其始
    於同年月二十四日到自訴人公司辦理該離職手續時，將該十二份公文影本交還給
    自訴人公司之事實，惟矢口否認有侵占該十二份公文之犯意，辯稱：該十二份公
    文是伊在自訴人公司任職期間所製作的，伊將該等公文正本交給主管謝邦俊，而
    為了怕公司說伊沒有在做事，就影印一份保留，以便證明伊有在做事，並若公司
    再留任伊時可以用來參考，另因伊被公司逼退，與公司有糾紛，保留該十二份公
    文影本，以便日後申請主管機關調解時，提供給主管機關參考，表示伊在公司確
    實有做事，而伊並沒有將該等公文影本拿去作不法用途，於公司以存證信函通知
    伊辦理離職手續時，伊就將該十二份公文影本交還公司了，並沒有侵占該等公文
    影本之犯意云云。
四、經查，系爭十二份公文係被告任職自訴人公司期間所製作，該等公文正本已於被
    告任職時交由其當時主管謝邦俊，而被告利用自訴人公司之影印機以該公司之空
    白紙張影印該等公文而持有，自訴人所指訴被告侵占之客體即指此十二份公文之
    「影本」，而被告於自訴人公司於九十一年四月十七日以存證信函通知辦理離職
    手續時，始於同年月二十四日辦理離職手續時，將該等十二份公文影本交給自訴
    人公司協理黃和新收執等事實，此據被告及自訴代理人甲○○供述在卷，並據證
    人黃和新於原審法院審理到庭證稱系爭十二份公文內容是被告在公司行銷部門所
    製作的提案，被告於九十一年四月二十四日辦理離職手續時有將該十二份公文影
    本交回，現在在公司人事室保管中等語（見原審卷第一九四頁至第一九七頁），
    並有自訴人提出之被告出具之移交清冊（見原審卷第九四頁）在卷可稽，玆查被
    告於任職自訴人公司期間，利用自訴人公司電腦中相關營運之統計資料製作「美
    寶公司檢討報告摘要」等十二份公文，而被告為供己參考或供再行修改之用，因
    而將該等公文影印一份持有，被告既已將職務上所製作之該等公文正本交予自訴
    人公司，而自訴人公司所擁有者係該十二份公文正本，自訴人公司並非將該等公
    文正本再行交由被告保管，被告僅因為供己參考而影印持有該等十二份公文之影
    本，就此自訴人既非交付上揭十二份公文之正本或影本予被告，則被告持有該十
    二份公文影本是否為自訴人公司持有，實非無疑﹔又縱該等十二份公文影本係被
    告於任職期間使用自訴人公司所有之空白紙張影印而來，惟該等十二份公文影本
    既係被告於任職期間就其基於職務所製作之公文正本影印而來，而其使用自訴人
    公司之空白紙張，應認係公司概括授權員工得使用之範圍，雖被告亦不否認該等
    十二份公文影本係屬自訴人公司所有，惟在其提出交付自訴人公司前，被告並非
    為自訴人公司持有之物，應係為自己持有之物，否則公司員工於任職期間在公司
    內使用公司所有之空白紙張影印文件有所錯誤時（如影印時使用之紙張不符，影
    印紙張擺放位置不對或內容需增刪修改等），豈非不得自行棄置該影印錯誤之文
    件，仍須保留或彙整交由公司收回，是本件被告影印其基於職務上所製作之公文
    ，在其於前開九十一年四月二十四日將該十二份公文之影本交付自訴人公司前，
    實認其持有該十二份公文影本係為自訴人公司所持有之物（至其內容係屬何人之
    智慧財產權與持有該影本係為何人持有，係屬二事），且查自訴人公司於九十一
    年四月十七日寄送存證信函，函載限被告於七日內至自訴人公司辦理業務交接及
    離職手續等語，被告於次日即同年月十八日收執該存證信函後，隨即於同年月二
    十四日前往自訴人公司辦理業務交接及離職手續，並將該十二份公文之「影本」
    交給自訴人公司協理黃和新收執之事實，有自訴人提出之該存證信函及回執暨上
    揭移交清冊在卷可參，被告依自訴人公司所寄存證信函內所要求之七日內前往辦
    理業務交接及離職手續，並將其認屬自訴人公司所有之該十二份公文影本交給自
    訴人公司，則被告在其自自訴人公司離職時既併將該十二份公文影本交給自訴人
    公司，已難認被告有將該十二份公文影本據為己有之意思，況查亦查無何證據以
    資證明被告曾提供該十二份公文影本予第三人使用，而從中獲取利益之情事，即
    並無證據足資認定被告有以該十二份公文影本之所有人自居，享受所有權之內容
    ，而加以處分、使用、收益之行為，並從中獲取不法利益之意圖，依首揭說明，
    被告所為，核與刑法侵占罪之成立要件尚有未合，是被告所辯並無侵占犯行，應
    堪採信，原審因而以不能證明被告有侵占犯行而為無罪之諭知，經核並無不合，
    自訴人上訴意旨以被告任職期間利用自訴人公司之空白紙張影印上揭十二份公文
    後攜出公司，嗣經自訴人公司以存證信函通知其辦理業務交接及離職手續，被告
    始於九十一年四月二十四日辦理交接業務及離職手續時將該等十二份公文影本交
    還自訴人公司，因認被告應負侵占罪責，而指摘原審判決被告無罪係屬不當，顯
    無理由，應予駁回。
據上論斷，應依刑事訴訟法第三百六十八條，判決如主文。
中      華      民      國      九十二      年    三    月    二十七    日
                              臺灣高等法院刑事第三庭
                                  審判長法  官  張  連  財
                                        法  官  林  明  俊
                                        法  官  張  傳  栗
右正本證明與原本無異。
不得上訴。
                                        書記官  秦  慧  榮
中      華      民      國      九十二  年      三      月    二十八    日


司法院資訊處製作；財團法人民間司法改革基金會備份。
